臺灣基隆地方法院交通事件裁定　　　 94年度交聲更(一)字第5號
原處分機關　交通部公路總局臺北區監理所基隆監理站
異　議　人
即受處分人　甲○○
上列異議人即受處分人因違反道路交通管理處罰條例案件，對於
交通部公路總局臺北區監理所基隆監理站於中華民國93年12月31
日所為之裁決（原處分案號：基監字第裁42-Z00000000號），聲
明異議，經本院於94年5 月18日，以94年度交聲字第17號裁定撤
銷原處分，改諭知異議人不罰，原處分機關不服，提起抗告，經
臺灣高等法院於94年9月30日以94年度交抗字第482號裁定撤銷原
裁定發回本院，本院更為裁定如下：
    主  文
異議駁回。
    理  由
一、原處分意旨略以：異議人即受處分人甲○○於民國93年9 月
    15日上午5 時32分許，駕駛車牌號碼AX-427號營業貨櫃曳引
    車（下稱系爭曳引車），行經國道三號高速公路南下58.6至
    61公里之路段，非因超車而沿途占用中外車道，核屬未依規
    定車道行駛，為警依法舉發，爰依道路交通管理處罰條例第
    33條第1項、第63條第1項，高速公路交通管制規則第8條第1
    項第3款等規定裁處異議人罰鍰新臺幣（下同）3,000元，並
    記違規點數1點等語。
二、異議意旨則以：其當時行經國道三號高速公路鶯歌系統交流
    道附近南下路段，原行駛最外側車道，然因該交流道會合後
    ，多出一車道，且是時有一紅色小客車匯入，又適逢上坡路
    段及前方即將進入隧道，大型聯結車復無法如小客車敏捷，
    故無法超越，而持續行駛在中外車道，且當時係清晨，交通
    流量甚少，故原處分機關裁罰未依規定車道行駛，顯係不當
    云云，故向本院提出異議，求為撤銷原處分。
三、按汽車行駛於高速公路或設站管制之道路，而不遵管制之規
    定者，處汽車駕駛人3,000元以上6,000元以下罰鍰；第1 項
    關於高速公路之使用限制、禁止、行車規定及管理等事項之
    規則，由交通部會同內政部定之，道路交通管理處罰條例第
    33條第1項、第3項定有明文。而依此授權訂定、繼於91年8
    月30日修訂之高速公路交通管制規則第8條第1項則規定：汽
    車行駛高速公路，其車道之使用，除因交通事故及道路施工
    依臨時或可移動標誌指示或公路警察指揮外，應依設置之交
    通標誌、標線或號誌之規定，無設置者，應依左列規定：一
    車輛行駛於同向二車道路段，除為超越同一車道之前車時得
    暫時利用內側車道超越前車外，不得行駛內側車道。但排氣
    量超過1,000 立方公分之小型車輛，得以最高速限於內側車
    道繼續行駛。二汽車行駛於同向三車道路段，大型車與排氣
    量小於1,000 立方公分或行駛速率低於每小時80公里之較慢
    速車輛，應行駛於外側車道，為超越同向之前車時得暫時利
    用中線車道超越前車，禁止行駛或變換車道行駛內側車道。
    排氣量超過1,000 立方公分及其行車速率每小時80公里以上
    之小型車輛可行駛中線車道，為超越同向之前車時，得暫時
    利用內側車道超越前車。三汽車行駛於同向四車道路段。大
    型車與排氣量小於1,000 立方公分或行駛速率低於每小時80
    公里之較慢速車輛，應行駛於外側車道，為超越同向之前車
    時，得暫時利用中外車道超越前車，禁止行駛或變換車道行
    駛中內車道或內側車道。排氣量超過1,000 立方公分及其行
    車速率每小時80公里以上之小型車可行駛於中內車道，為超
    越同向之前車時，得暫時利用內側車道超越前車。四載重車
    、聯結車行駛於長陡坡之下坡路段，除有特殊狀況外，應行
    駛外側車道，並禁止變換車道。五載重車、聯結車行駛於設
    有爬坡道之長陡坡路段，其時速低於最低速限時，除有特殊
    狀況外，應行駛爬坡道，並禁止變換車道（上開規定嗣於94
    年3月1日再為修正）。
四、經查：
    (一)本件舉發員警即內政部警政署國道公路警察局第六隊警
        員陳世茗雖曾於本院原審調查中到庭陳述（本院原審卷
        94年2 月22日訊問筆錄參照），然其當時係以「告發人
        」之地位陳述，並未依法具結證述，故其所為陳述僅能
        補充原處分機關之裁處理由，非屬證人之證述，應先敘
        明。
    (二)查國道三號高速公路南下54公里處，原為三車道，至鶯
        歌系統交流道匯入（54k+915）後 ，成四車道，至大溪
        交流道匯出（62k+300）後，又成三車道。其間於58k+
        100處路肩設有避車彎，另59k+500至60k+100、60k+300
        至60k+600 ，則為二處隧道之事實，有行車簡圖、交通
        部臺灣區○道○○○路局北區工程處函附該路段現場圖
        及照片在卷可按（本院原審卷第9、22、23頁參照），
        堪認國道三號高速公路南下54k+915起，至62k+300止（
        即鶯歌系統交流道至大溪交流道間之路段），均為四車
        道，則依上開異議人行為時之車道使用規定，異議人駕
        駛系爭曳引車，本應行駛於外側車道，如為超越同向之
        前車時，得「暫時」利用中外車道超越前車，禁止行駛
        或變換車道行駛中內車道或內側車道。
    (三)異議人為警舉發當時，係行駛於國道三號高速公路南下
        58.6公里路段外二車道（即中外車道）之事實，業經異
        議人自承在卷，則因該處為同向四車道，異議人非因超
        車而行駛於中外車道，其有違反上開交通管制規定之事
        實，自堪認定。
    (四)異議人雖以其原先行駛於最外側車道，然因鶯歌系統交
        流道匯入後，多一車道，適有一紅色小客車匯入，又適
        逢上坡路段及前方即將進入隧道，大型聯結車復無法如
        小客車敏捷，故無法超越云云。然自上開卷附現場圖以
        觀，即使異議人所述斯時適有一紅色小客車自交流道匯
        入乙節屬實，因異議人並無當下立刻超越前車之迫切需
        求，本可禮讓該小客車先行，再向右切回外側車道繼續
        前行則可；就令異議人當時確有必須立即超車之情況，
        自鶯歌系統交流道起，至異議人為警目睹違規情狀處止
        ，其間相距約4 公里，應有充足時間切回外側車道，而
        無一路持續於中外車道直行之必要；況員警實際上係在
        南下61公里處，始攔停舉發異議人上開違規行為，該處
        與異議人所稱不得不行駛中外車道之地點，相距近6 公
        里，更見異議人心存僥倖而持續違規。且異議人既於異
        議狀中自承前方隧道不得變換車道，更應於進入隧道前
        ，預先減速切回外側車道，徒以上坡必須加速、無法減
        速，重車降至低檔就只能慢速上坡置辯云云，實無可採
        。
    (五)至異議人另以舉發當時之交通流量甚低，其他車道並無
        車輛行駛，認警員之舉發有所不當云云；本院原審亦據
        此援用行政法上之「便宜原則」，認異議人上開違規行
        為之不法內涵不高，故撤銷原裁罰處分，改諭知不罰。
        惟查：
    １、行政機關為履行法定行政任務，針對違反法規明定秩序
        要件之行為，依行政行為之「法定原則」，固應針對違
        法行政罰規定之行為，依法舉發、裁罰。惟針對少數特
        定不法內涵甚小之行為態樣，抑或另有追求公益目的之
        違規行為，本於合義務性之裁量，本不宜一律處罰，此
        即為德國、奧地利之行政罰法所明文規定之「便宜原則
        」，亦為我國學界通說所認定之行政罰一般法律原則。
        94年2月5日總統公布制定、95年2月5日始生效之行政罰
        法第19條第1 項：「違反行政法上義務應受法定最高額
        新臺幣3,000 元以下罰鍰之處罰，其情節輕微，認以不
        處罰為適當者，得免予處罰」，即係上開「便宜原則」
        之明文化。
    ２、有關異議人辯稱其違規當時之交通流量甚低，且附近車
        道並無車輛行駛，對於交通安全秩序之影響不大乙節，
        就令屬實，然以其所違反者係3,000元以上6,000元以下
        罰鍰，並應記違規點數之罰則，相較於道路交通管理處
        罰條例之其他違規罰則，顯非前揭所稱不法內涵甚小之
        行為態樣；況異議人之違規行為並無任何追求公益之目
        的，自無援用「便宜原則」撤銷免罰之法理依據。
    (六)至舉發路段固於93年12月10日（本院原審裁定誤載為94
        年12月10日）增設爬坡道之標誌【「爬坡道」係指設於
        上坡路段主線車道外側，供爬坡時速低於最低速限之車
        輛行駛之車道（高速公路交通管制規則第2 條第13款參
        照），依舉發當時、乃至94年3月1日修正之高速公路交
        通管制規則第8條之規定（修正前為第8條第1項第5款，
        修正後為第8條第5款），車輛行駛於設有爬坡道之長陡
        坡路段，其時速低於最低速限時，除有特殊狀況外，應
        行駛爬坡道，並禁止變換車道】，然現場於舉發當時既
        未設置爬坡道，且不論係異議人上開行為時，或94年3
        月1 日修正後之高速公路交通管制規則，均規定大型車
        輛應行駛於外側車道，僅得暫時利用緊臨外側車道之車
        道超越前車，則異議人在無超越前車之情形下，行駛於
        中外車道，其違規事證明確，殆無疑義。
    (七)綜上所陳，異議人之違規行為屬實。從而，本件異議為
        無理由，應予駁回。
五、據上論斷，應依道路交通案件處理辦法第19條，裁定如主文
    。
中　　華　　民　　國　　94　　年　　11　　月　　17　　日
                  交通法庭法  官　楊皓清
以上正本證明與原本無異。
對於本件裁定如有不服，應於收受送達後5 日內，向本院提出抗
告書狀，敘述抗告之理由，抗告於臺灣高等法院。
中　　華　　民　　國　　94　　年　　11　　月　　17　　日
                          書記官　王月娥
